【裁判字號】    99,消債抗,63
【裁判日期】    990615
【裁判案由】    聲請更生程序
【裁判全文】
臺灣高雄地方法院民事裁定            99年度消債抗字第63號
抗  告  人  甲○○○○○○
上列抗告人因消費者債務清理事件聲請更生，對於中華民國99年
2 月23日本院99年度消債更字第54號裁定提起抗告，本院裁定如
下：
    主  文
抗告駁回。
抗告程序費用新台幣壹仟元由抗告人負擔。
    理  由
一、抗告意旨略以：抗告人於民國98年7 月2 日二度向國泰世華
    商業銀行股份有限公司（下稱國泰世華銀行）聲請前置協商
    時，本已盡最大誠意，同意國泰世華銀行所提出剔除臺灣土
    地銀行股份有限公司（下稱土地銀行）、高雄銀行股份有限
    公司（下稱高雄銀行）、台北富邦商業銀行股份有限公司（
    下稱台北富邦銀行）借款及保單借款部分，並每月還款新台
    幣（下同）8,044 元，利率2 ％，分180 期之還款方案，卻
    仍遭該銀行拒絕，以抗告人未能接受顯足以負擔之還款方案
    為由退件，原審未予詳查及附理由說明，實難以甘服。又抗
    告人配偶李任哲現年53歲，為中高齡失業，僅能臨時受雇，
    無固定收入，始向高雄市電腦電腦工程人員職業公會投保，
    二名子女扶養費用，實均由抗告人負擔。再者，抗告人名下
    不動產均為持分土地，一般人不會購買，此由國泰世華銀行
    假扣押抗告人名下土地後，卻遲不聲請拍賣求償，可得明證
    。是以，依抗告人98年每月收入36,045元，扣除個人必要生
    活支出及二名子女扶養費用後，僅餘2,118 元可資運用【計
    算式：36,045－11,309－（11,309×2 人）＝2,118 元】，
    實無原審裁定所稱財產大於負債之情，爰依法提起抗告。並
    聲明：廢棄原裁定，准為更生之聲請。
二、按，「債務人不能清償債務或有不能清償之虞者，得依本條
    例所定更生程序，清理其債務」；「債務人無擔保或無優先
    權之債務總額未逾1,200 萬元者，於法院裁定開始清算程序
    或宣告破產前，得向法院聲請更生」消費者債務清理條例（
    下稱消債條例）第3 條、第42條第1 項分別定有明文。
三、抗告人主張現積欠之債務共計2,542,467 元，並曾向國泰世
    華銀行申請前置協商，經該銀行以抗告人未能接受還款條件
    ，致協商不成立等情，有前置協商申請書、債權人清冊、當
    事人綜合信用報告－債務清理條例前置協商專用債權人清冊
    及前置協商不成立通知書1 份在卷為憑（見原審卷一第203
    至208 頁、第215 頁、第24至26頁），應認真實。而依前揭
    條文規定及說明，抗告人就上開債務須有不能清償債務或有
    不能清償之虞，且此情形業使其陷於經濟上之困境時，法院
    始須准予進行更生。
四、經查：
  (一)抗告人目前任職瑪格服飾有限公司，98年1 月至12月之薪資
    分別為40,483元、35,608元、33,317元、33,979元、34,753
    元、38,002元、32,008元、32,084元、34,881元、41,335元
    、40,239元及35,858元，有抗告人提出之薪資單在卷足佐（
    見原審卷一第43至53頁、第435 至436 頁），依此計算抗告
    人平均每月薪資應為36,045元（尚未包括其他如年終獎金等
    ）。
  (二)又關於抗告人本人每月之必要生活費用及扶養費用支出部分
    ，並未提出全部憑證以資證明，無從審酌是否均屬必要之費
    用，此部份因消債條例之立法目的，係為使不幸陷入經濟困
    境之人得以清理債務、重建生活，並在清理過程中能保有符
    合人性尊嚴之最低基本生活，而非維持債務人過去慣常之寬
    裕生活，是以如任由抗告人主張其基本生活費用及扶養費用
    之數額，將造成揮霍無度以致清償能力降低，反而易使更生
    程序無從進行。因此本院參酌抗告人及其與配偶李任哲所生
    之未成年子女李科含（81年4 月生）、李欣樺（85年9 月生
    ），同住在高雄市三民區○○○路565 巷38弄5 號，有戶籍
    謄本在卷可憑（見原審卷一第56至57頁），認應依99年度高
    雄市最低生活費用11 ,309 元為標準，分別計算抗告人每月
    必要生活費用及所須支出之扶養費用，始屬合理。又李科含
    及李欣樺於96至97年間均無任何所得，名下亦無財產，有彼
    等96及97綜合所得稅各類所得資料清單及財產歸屬資料清單
    足佐（見原審卷一第16 8至173 頁），堪認彼等有受抗告人
    及李任哲共同扶養之必要。
  (三)另抗告人雖主張李任哲，為中高齡失業，僅能臨時受僱，無
    固定收入，故伊須獨立負擔子女2 人扶養費云云（見本院卷
    第8 頁）。而按，李任哲之97年度綜合所得稅各類所得資料
    清單雖記載其該年度未有任何收入，然鑑於綜合所得稅資料
    清單僅係針對一般營利事業所為租稅申報資料加以彙整統計
    ，諸如其他未經合法申報之所得（例如擺地攤或其他臨時性
    收入）即無法列入統計，以致未能作為個人實際所得資料之
    唯一證據方法。況，依卷附之李任哲勞工保險投保資料記載
    ，其仍繼續參加勞工保險，且投保薪資為19,200元（參見本
    院卷一第271 頁），自難認李任哲客觀上有何不能扶養子女
    之情事，衡情自得適度分擔扶養義務，故本院乃認應由抗告
    人與其配偶依法各自負擔2 分之1 扶養費用為當。準此，抗
    告人每月應負擔之子女扶養費用應在11,309元（計算式：《
    11,309元÷2 》×2 ＝11,309元）範圍內始屬合理，逾此範
    圍，難認係必要費用。是依抗告人每月收入約為36,045元，
    扣除個人必要生活支出及扶養費用後，應尚餘13,424元（36
    ,045元－11,309元－11,309元＝13,424元）可資運用。
  (四)又抗告人名下尚有土地10筆，價值共計1,674,311 元（另有
    掛名投資泰銓有限公司200,000 元），有抗告人財產資料清
    單（見原審卷一第11頁），且抗當人自承另對第三人蘇楊秀
    鳳取得未獲償之債權230,000 元（見原審卷一第191 至193
    頁），可知抗告人所有之財產至少應為1,904,311 元。至抗
    告人固以：其名下土地均為持分土地，難以變賣償債等語為
    辯。然持分土地並非法律上不能買賣之土地，抗告人仍非不
    得予以出售變價，或出賣予土地之其他共有人，是抗告人前
    揭所辯云云，尚非可採。又審諸抗告人所負債務種類暨數額
    ，分別為信用卡債務1,279,197 元、保單借款合計303,27 0
    元、勞工抒困貸款100,000 元、保證債務300,000 元（為其
    子李科含助學貸款擔任保證人）、民間借款130,000 元及台
    北富邦銀行信用卡附卡債務430,000 元，有抗告人提出之債
    權人清冊1 份可憑以觀（參見原審卷一第174 至17 5頁），
    堪認抗告人依其現有財產數額，足以清償利率較高之信用卡
    債務1,709,197 元（1,279,197 元＋430,000 元＝1,709,19
    7 元）及民間借款130,000 元。至抗告人保單借款部分，本
    金分別為美國人壽146,000 元（年息5.6%）及127,000 元（
    年息6.9%）、保誠人壽68,264元（年息6.9%）、國際紐約人
    壽23,000元（年息5.25 %）及7000元（見原審卷一第31至38
    頁），此部分債務因僅仍有保險準備金可資抵償，且據此推
    算每月所需清償之利息僅約1,905 元（不包括上述借款7,00
    0 元部分之利息）。此外，抗告人雖尚須清償上述勞工抒困
    貸款及保證債務，然其中保證債務目前尚未發生，且日後該
    筆債務之主債務人李科含或其他連帶債務人即李任哲，將來
    是否確無清償能力，亦未可知，自不能認抗告人目前已有清
    償保證債務之必要。
  (五)承前所述，抗告人目前所須按月清償者，應僅為100,000 元
    勞工貸款之本息及保單借款之利息，而抗告人每月收入於扣
    除必要費用之支出後，尚餘13,424元可資運用，業如前述，
    則抗告人每月剩餘之13,424元，除足以按月清償剩餘債務所
    衍生之利息，應得逐步清償債務本金，以減少整體債務金額
    。又縱令此舉將使抗告人喪失前開不動產所有權，然消債條
    例立法目的在於適度調整債務人與各債權人之權利義務關係
    ，基於誠信原則，法院應以債務人整體資力是否足以清償債
    務作為判斷更生或清算准駁之依據，始稱公允，斷無容許抗
    告人一方面欲主張保有個人不動產所有權、他方面卻以無力
    償還債務為由而聲請更生或清算之理。職是，本件抗告人現
    時既無任何不能清償債務或不能清償之虞之情形，應屬聲請
    更生之要件不備且屬無從補正，是其向本院聲請准予更生云
    云，洵非有據，應予駁回。
五、據上論結，本件抗告為無理由，依消費者債務清理條例第15
    條，民事訴訟法第495 條之1 第1 項、第449 條第1 項、第
    78條，裁定如主文。
中    華    民    國    99    年    6     月    15    日
                  民事第五庭  審判長法  官  李昭彥
                                    法  官  洪榮家
                                    法  官  李育信
上為正本係照原本作成。
不得再抗告。
中    華    民    國    99    年    6     月    15    日
                                    書記官  林玉珊

司法院資訊處製作；財團法人民間司法改革基金會備份。
